【裁判字號】    89,訴,1810
【裁判日期】    891031
【裁判案由】    損害賠償
【裁判全文】
臺灣臺北地方法院民事判決  八十九年訴字第一八一○號
    原      告    甲○○
                  乙○○
                  丁○○
    兼右二人      丙○○
    訴訟代理人
    被      告    戊○○  住台北縣中和市○○街六巷十三號五樓
                         （現另案在桃園女子監獄執行中）
右當事人間，請求損害賠償事件，本院判決如左：
    主    文
被告應給付原告丙○○、甲○○各新台幣拾玖萬元。
被告應給付原告乙○○、丁○○各新台幣陸拾萬元。
訴訟費用由被告負擔。
本判決第一項於原告丙○○、甲○○各以新台幣壹拾萬元供擔保後，得假執行。
本判決第二項於原告乙○○、丁○○各以新台幣貳拾壹萬元供擔保後，得假執行。
    事      實
甲、原告方面：
  一、聲明：除假執行金額外，如主文所示。
  二、陳述：
      被告原為台北三軍總醫院（下稱三總）急診室副護理長，自八十三年間起陸續
      在三總內自任會首，向醫院內同事召集如附表一所示之互助會共計七會，並均
      於三總急診室內進行投標事宜，採外標制，明知自已每月薪資五萬餘元，詎仍
      以會養會，龐大資金漸週轉不靈，財務已陷入困境，並無還款能力，竟基於意
      圖為自已不法所有之概括犯意，自八十五年十二月間起，連續於附表二所示之
      時間，偽冒如附表二所示之各會員名義，並偽簽渠等之署押及標金而偽造標單
      ，冒名參與投標而得標，致使不知情之其餘活會會員陷於錯誤，信以為真而如
      數交付各該次及其後之會款，總計詐得多達三百八十六萬元，足生損害於各該
      遭冒標之會員及其餘活會會員，又被告並基於同一概括犯意，連續於如附表一
      所示第一會及第五會之互助會中，偽以張冰英、黎國慶（周莉莉之子）之名義
      加入一會及二會，並偽以該二人名義標得會款，致使其餘會員信以為真，陷於
      錯誤而交付各該次會款予被告，詐得金額計七十萬元，亦足以生損害於張冰英
      及黎國慶，另基於上開意圖為自己不法所有之概括犯意，趁附表一所示第二會
      會周莉莉於八十六年十一月十日以四千五百二標得該期會款後，向周莉莉詐稱
      同會會員孫怡人需款孔急，商求周莉莉將此次得標之權利讓與孫怡人，周莉莉
      信以為真而予以同意，則被告詐得其餘會員所交付原應屬於周莉莉標得之會金
      三十五萬元，迨至八十八年一月間，被告因無法支付各該會之會款而紛紛倒會
      ，積欠金額合計逾一千萬元，嗣經本院判刑有罪。原告丙○○、甲○○參加附
      表一之編號第二會各乙會，原告乙○○、丁○○參加附表一之編號第三會、第
      六會各乙會，且均為活會會員，爰依侵權行為之法律關係提起本件訴訟，起訴
      請求被告給付如聲明所示之金額。
  三、證據：提出如附表一所示第二會、第三會及第六會之互助會單影本為證。
乙、被告方面：
  一、聲明：原告之訴駁回。
  二、陳述：對於原告主張之事實不爭執，然現在執行中，尚無資力清償。
丙、本院依職權調本院八十八年度訴字第一五二七號刑事卷（含台灣台北地方法院檢
    察署八十八年偵字第五五三二、七一三五、一八九九四號偵查卷。）
    理      由
一、原告起訴主張各參與被告所召集如附表所示互助會之事實，業據其提出與陳述相
    符之互助會單影本為證，且被告原為台北三軍總醫院急診室副護理長，自八十三
    年間起陸續在三總內自任會首，向醫院內同事召集如附表一所示之互助會共計七
    會，並均於三總急診室內進行投標事宜，採外標制，明知自已每月薪資五萬餘元
    ，詎仍以會養會，龐大資金漸週轉不靈，財務已陷入困境，並無還款能力，竟基
    於意圖為自已不法所有之概括犯意，自八十五年十二月間起，連續於附表二所示
    之時間，偽冒如附表二所示之各會員名義，並偽簽渠等之署押及標金而偽造標單
    ，冒名參與投標而得標，致使不知情之其餘活會會員陷於錯誤，信以為真而如數
    交付各該次及其後之會款，總計詐得多達三百八十六萬元，足生損害於各該遭冒
    標之會員及其餘活會會員，又被告並基於同一概括犯意，連續於如附表一所示第
    一會及第五會之互助會中，偽以張冰英、黎國慶（周莉莉之子）之名義加入一會
    及二會，並偽以該二人名義標得會款，致使其餘會員信以為真，陷於錯誤而交付
    各該次會款予被告，詐得金額計七十萬元，亦足以生損害於張冰英及黎國慶，另
    基於上開意圖為自己不法所有之概括犯意，趁附表一所示第二會會周莉莉於八十
    六年十一月十日以四千五百二標得該期會款後，向周莉莉詐稱同會會員孫怡人需
    款孔急，商求周莉莉將此次得標之權利讓與孫怡人，周莉莉信以為真而予以同意
    ，則被告詐得其餘會員所交付原應屬於周莉莉標得之會金三十五萬元，迨至八十
    八年一月間，被告因無法支付各該會之會款而紛紛倒會，積欠金額合計逾一千萬
    元等情，業經原告於本院八十八年度訴字第一五二七號刑事案件偵、審中指訴綦
    詳，復經本院調閱該案號刑事卷核閱屬實，而被告亦經本院刑事庭判決有期徒刑
    參年貳月，此有本院該案號刑事判決書附卷可稽，且為被告所自認，堪信原告之
    主張為真實。
二、按因故意或過失，不法侵害他人之權利者，負損害賠償責任，而損害賠償，除法
    律另有規定或契約另有訂定外，應以填補債權人所受損害及所失利益為限，民法
    第一百八十四條第一項前段、第二百十六條第二項分別定有明文；復按依台灣省
    民間合會習慣，合會係會首與會員間所訂立之契約，會員與會員間並無法律關係
    之存在，合會定期開標，以標金（即所謂會息）最高者為得標，會員得標時應付
    出標金，此項標金為未得標會員（即活會會員）所應得之利益，會首倒會應認為
    有損害未得標會員所應得利益之行為，對於未得標會員，除應給付原繳會款外，
    並應負給付標金之義務，故對於互助會得標者應付之標金，乃屬活會會員應得之
    會息，此乃依通常情形，可得預期之利益，依民法第二百十六條第二項規定，可
    認係所失利益。經查：被告先後多次以冒用活會會員之名義詐標得款，均足以生
    損害於被冒用者，且使未得標之活會會員（含原告等人）陷於錯誤，而將會款交
    付予被告之事實，已如前述，除構成刑法第二百十六條、第二百二十條第一項、
    第二百十條偽造文私文書及同法第三百三十九條第一項之詐欺取財罪（上揭本院
    刑事判決足稽）外，並成立民法上之侵權行為，揆諸前揭法條，則被告因故意不
    法侵害原告之意思決定自由權，致原告繳納會款，自應負損害賠償責任，準此，
    原告就其財產上之損害請求被告賠償，於法有據。雖互助會除首會會款由會首取
    得外，其餘各期會會由出標金額最高者得標，尚未得標之會員將約定會款扣除出
    標金額（會息）後之餘額，已經得標之會員將約定之會款交付會首，而由會首將
    應收得全部會款交付得標會員，故本件原告所受損害除所繳付之活會款項外，亦
    包含會息在內。惟本件原告僅請求已繳付之活會款項，就會息部分並不請求，而
    將聲明減縮為如主文所示，自應予准許。
三、假執行之宣告：
    原告四人均陳明願供擔保，聲請宣告假執行，核無不合，爰分別酌定相當擔保金
    額准許之。
四、結論：原告之訴為有理由，依第七十八條、第三百九十條第二項，判決如主文。
中      華      民      國    八十九    年      十      月  三十一      日
                                            民事第四庭法      官  黃柄縉
右為正本，係照原本作成。
如對本判決上訴，須於判決送達後廿日內向本院提出上訴狀
中      華      民      國    八十九    年      十      月  三十一      日
                                                      法院書記官  楊湘雯


司法院資訊處製作；財團法人民間司法改革基金會備份。
